【裁判字號】    92,再易,17
【裁判日期】    920506
【裁判案由】    返還價金
【裁判全文】
臺灣高等法院民事判決                              九十二年度再易字第一七號
    再  審原告  乙○○
    訴訟代理人  黃德賢律師
    再  審被告  甲○○
    訴訟代理人  朱正剛律師
右當事人間返還價金事件，再審原告對於中華民國九十一年十二月二十四日本院九十
年度上易字第三三五號確定判決提起再審，本院判決如左：
    主      文
再審之訴駁回。
再審訴訟費用由再審原告負擔。
    事      實
甲、再審原告方面：
一、聲明：
  (一)本院九十年度上易字第三三五號確定判決（下稱原確定判決）廢棄。
  (二)再審被告應給付再審原告新台幣（下同）五十一萬元，及自民國八十九年十月十
    二日起至清償日止按年利率百分之五計算之利息。
二、陳述：
  (一)再審原告於九十二年一月八日收受原確定判決，發現未經原審斟酌之新證物，即
    再審原告自網站上下載台北市政府工務局建築管理處推薦之海砂檢測單位工研院
    材料所化學分析室所作海砂屋檢測氯離子含量之公告（下稱上開網站資料）、內
    政部八十四年一月二十八日所頒布台八四內營字第八四七二一七三號實施要點（
    下稱內政部實施要點）、本院八十九年度重上字第一七０號民事判決及九十年度
    上字第四二七號民事判決。依上開網站資料及內政部實施要點可知，是否為海砂
    屋，因依肉眼判斷不易，乃有以科學方法檢測氯離子含量是否過高作為判斷之依
    據，乃該實施要點係當時已存在為再審原告所不及知，屬未經斟酌之証物，自足
    以作為認定是否為海砂屋判斷之主要依據。另依本院八十九年重上字第一七０號
    返還價金事件中，可知如就硬固混凝土採樣檢測所得氯離子含量尚較預拌或新拌
    混凝土國家標準所定氯離子含量為高，即足推知該混凝土於預拌或新拌之時，其
    氯離子含量顯然更高，足以影響房屋結構之安全，且屬無從補正；本院另案九十
    年上字第四七二號返還價金事件中，亦認定依據中華民國國家標準CNS  3090 之
    規範最大值為0.三G/M3，如房屋混凝土之含氯量已超過標準，即屬一般慣例所稱
    之「海砂屋」。是本件系爭房屋自屬海砂屋，再審告自得主張有重大瑕疵而解除
    契約，請求返還價金。為此依民事訴訟法第四百九十六條第一項第十三款規定提
    起本件再審之訴。
  (二)依原審卷附之台灣省土木技師公會之鑑定報告及國立臺灣海洋大學材料工程研究
    所材料研究暨檢測中心營建材料實驗室硬固混凝土氯離子含量試驗報告（下稱國
    立海洋大學材料工程研究所試驗報告），均可知系爭房屋氯離子含量已超國家標
    準，而足認定海砂屋，乃原審就此二足以影響原判決之重要証物，漏未審酌，亦
    有民事訴訟法第四百九十七條之再審事由。
三、證據：提出本院九十年度上易字第三三五號民事判決影本、台北市政府工務局建
    築管理處及工研院材料所化學分析實驗室網站資料、本院八十九年重上字第一七
    ０號民事判決影本、鈞院九十年上字第四七二號民事判決影本各乙份為證。
乙、再審被告方面：
一、聲明：如主文所示。
二、陳述：
    再審原告所指上開網站資料、內政部實施要點、本院二判決等，為早已存在之公
    開資料，任何人均可取得，再審原告既未於前訴訟程序中提出，更非因不知其存
    在致未經斟酌現始知之者，且縱經斟酌亦不足令再審原告受較有利益之裁判，自
    不符民事訴訟法第四百九十六條第一項第十三款規定。且原確定判決已明確指出
    系爭房屋是否為海砂屋為兩造於系爭契約重要之點，且因契約未明定，應從社會
    通念關於海砂屋之定義去推求，而一般所謂海砂屋係指建商為降低成本，未經過
    除去鹽分處理，直接取海砂作為建材用以建造房屋，海砂中之氯離子會造成建物
    結構體裡之鋼筋氧化膨脹，加速建物老化，其認事用法並無任何錯誤或違法，上
    開台灣省土木技師公會之鑑定報告及國立海洋大學材料工程研究所之試驗報告，
    縱經斟酌，對於原審依社會通念解釋「海砂屋」，並不生任何之影響，是再審原
    告提起本件再審，亦不符民事訴訟法第四百九十七條規定。
三、證據：援用原確定判決所為之立證方法。
丙、本院依職權調閱本院九十年度上易字第三三五號民事卷全卷。
    理      由
一、本件再審原告起訴主張：伊發現未經原審斟酌之新證物，即上開網站資料、內政
    部實施要點、本院八十九年度重上字第一七０號民事判決及九十年度上字第四二
    七號民事判決，可知伊於八十九年一月十九日經由中信房屋內湖成功加盟店明湖
    房屋仲介有限公司（下稱中信房屋成功店）居間，向再審被告購買坐落臺北市○
    ○區○○段二小段二三九地號土地所有權應有部分一萬分之一三二，及其上第四
    二一建號，門牌號碼為臺北市○○區○○路四段三二四巷一弄九號二樓之房屋（
    下稱系爭房屋），確為海砂屋，另原確定判決就台灣省土木技師公會之鑑定報告
    及國立海洋大學材料工程研究所之試驗報告，亦漏未審酌，再審告自得主張有重
    大瑕疵而解除契約，請求返還已給付之價金。為此依民事訴訟法第四百九十六條
    第一項第十三款及同法第四百九十七條規定提起本件再審之訴，請求將原確定判
    決廢棄，再審被告應將再審原告所給付之第一期價金（含定金）五十一萬元及法
    定遲延利息返還予伊等語。
二、再審被告則以：上開網站資料、內政部實施要點、本院二判決等，為早已存在之
    公開資料，任何人均可取得，再審原告既未於前訴訟程序中提出，難謂係因不知
    其存在致未經斟酌現始知之者，自不符民事訴訟法第四百九十六條第一項第十三
    款規定。上開台灣省土木技師公會之鑑定報告及國立海洋大學材料工程研究所之
    試驗報告，縱經斟酌，對於原審依社會通念解釋「海砂屋」，並不生任何之影響
    ，是再審原告提起本件再審，亦不符民事訴訟法第四百九十七條規定等語，資為
    抗辯。
三、按民事訴訟法第四百九十六條第一項第十三款固規定：「當事人發現未經斟酌之
    證物或得使用該證物者。但以如經斟酌可受較有利益之裁判為限」，惟按「法律
    一經公布，不得諉為不知，上訴人所稱之台灣省政府參柒戌有府財清二字第六九
    五八號代電，既已登載台灣省政府冬字第四十九期公報，即不得以發見該代電為
    理由，對於確定判決提起再審之訴」、「法院裁判，適用法規或解釋法律，係依
    職權為之，原無待提出其他判決以為證據。上訴人如係引用其法律上之見解，而
    為其有利之主張，亦非民事訴訟法第四百九十六條第一項第十三款之新證據，該
    判決即無發見或知悉在後之可言」，最高法院著有五十七年度台上字第二三○三
    號、七十年度台上字第二九七九號民事判決可資參照。
四、經查：本件再審原告所指發見未經斟酌之證物，即內政部實要點，依再審原告所
    提上開網站資料（見本院卷第十六至二十頁）所示，係於民國八十四年一月二十
    八日，即前訴訟程序判決確定前即已發文（見本院卷第十八頁），揆諸上開說明
    ，當事人自難諉為不知，顯與該第十三款之再審事由不符。而法院於裁判時，於
    適用法規或解釋法律，既係依職權為之，要不受上開本院八十九年度重上字第一
    七０號民事判決及九十年度上字第四二七號民事判決法律之見解所拘束，亦難謂
    該二判決係民事訴訟法第四百九十六條第一項第十三款所謂之新證物或謂經斟酌
    可受較有利益之裁判可言。至於再審原告固舉上開網站資料，主張依該資料可知
    是否為海砂屋，因依肉眼判斷不易，乃有以科學方法檢測氯離子含量是否過高作
    為判斷之依據，而該網站資料為再審原告所不及知，屬未經斟酌之證物云云，然
    觀諸上開網站資料內容，無非係介紹何謂海砂屋、如何判決是否為海砂屋、高氯
    離子含量混凝土建築物善後處理原則，及提供該網站資料之工研院材料所化學分
    析實驗室能所提供之服務及收費標準，其性質要屬廣告之一種，且系爭房屋於前
    訴訟程序亦經台灣省土木技師公會及國立海洋大學材料工程研究所分別為鑑定，
    有鑑定報告及試驗報告（見前訴訟程序原審卷第二一頁、前訴訟程序本院卷第九
    九頁）可參，並經本院依職權調取前訴訟程序全卷閱明屬實，難認上開網站資料
    經斟酌後，再審原告可得受何較有利益之裁判，是再審原告執前詞提起本件再審
    之訴，為無理由，應予駁回。
五、次按對於第二審確定終局裁判，如就足影響於判決之重要證物漏未斟酌者，固得
    依民事訴訟法第四百九十七條規定，提起再審之訴。惟查本件再審原告所稱原確
    定判決，所漏未斟酌之重要證據，即台灣省土木技師公會之鑑定報告及國立海洋
    大學材料工程研究所之試驗報告（見前訴訟程序原審卷第二一頁、前訴訟程序本
    院卷第九九頁），原確定判決業經審酌，認該證物何以尚不足為再審原告有利之
    證據，並載明依證人張清雲、掌有文證述及前訴訟程序本院勘驗結果，該證物何
    以不足為再審原告有利認定之理由（見原確定判決理由欄第四項第(一)、(二)點）。
    是則再審原告主張原確定判決就上開之重要證物漏未斟酌等語，自非實在，殊無
    足取。從而，其執此提起本件再審之訴，亦無理由，應予駁回。
據上論結，本件再審之訴為無理由，依民事訴訟法第七十八條判決如主文。
中      華      民      國    九十二    年      五      月      六      日
                                民事第六庭
                                    審判長法  官  蔡    燉
                                          法  官  楊  絮  雲
                                          法  官  黃  莉  雲
右正本係照原本作成。
不得上訴。
中      華      民      國    九十二    年      五      月      七      日
                                          書記官  秦  仲  芳


司法院資訊處製作；財團法人民間司法改革基金會備份。
